【裁判字號】    94,家訴,47
【裁判日期】    950711
【裁判案由】    回復繼承權
【裁判全文】
臺灣宜蘭地方法院民事判決              94年度家訴字第47號
原      告  丙○○
                      號5樓
訴訟代理人  己○○
被      告  乙○○
                      號
            甲○○
            丁○○
                      15弄1.
            戊○○
當事人間請求回復繼承權事件，本院於95年6月28日言詞辯論終
結，判決如下：
    主  文
被告乙○○應返還新台幣壹佰肆拾萬元、被告甲○○應返還新台
幣貳佰肆拾萬元、被告戊○○應返還新台幣伍拾參萬元、被告丁○○應返還新台幣壹拾肆萬元，予原告及被繼承人李永村之其餘
繼承人公同共有。
原告其餘之訴駁回。
訴訟費用由原告負擔十分之七，餘由被告負擔。
    事實及理由
一、原告之聲明：
（一）被告乙○○應返還新台幣（下同）1,400,000元、被告甲○○應返還2,400,000元、被告戊○○應返還530,000元、
      被告丁○○應返還1,370,000元，予李永村所有繼承人公
      同共有。
（二）被告應連帶給付原告300,000元。
（三）訴訟費用由被告負擔。
二、原告起訴主張：原告父親即被繼承人李永村於92年8月3日死
    亡，死亡時於有限責任宜蘭信用合作社（以下簡稱宜蘭信合
    社）留有存款計5,719,316元（被繼承人李永村另尚遺有不
    動產）。原告及被告乙○○、甲○○、丁○○為李永村之子
    女，為第一順位繼承人，本得依法共同繼承被繼承人李永村
    之遺產。詎被繼承人李永村死亡後即繼承開始時，被告丁○○之夫即被告戊○○於未知會原告之情形下，與被告乙○○
    、甲○○、丁○○串謀擅自提領前揭存款，並私自析分上揭
    存款，計被告乙○○分得1,400,000元，被告甲○○分得2,4
    00,000元，被告戊○○分得536,989元，被告丁○○分得1,3
    70,000元。嗣經原告發現後，經屢次催討未果。本件原告對
    於被繼承人李永村之遺產有第一順位之繼承權，且全體繼承
    人均尚未有分割遺產之約定或協議，則被告將屬於全體繼承
    人公同共有之被繼承人李永村之存款擅自析分，完全排除原
    告之繼承權、排除原告對被繼承人李永村遺產之占有、管理
    、處分權限，爰依繼承回復請求權，訴請被告乙○○應返還
    1,400,000元、被告甲○○應返還2,400,000元、被告戊○○
    應返還530,000元、被告丁○○應返還1,370,000元，予被繼
    承人李永村所有繼承人公同共有。另被告之上述行為造成原
    告受有精神上之痛苦，為此依侵權行為之法律關係，請求被
    告應連帶給付原告非財產上損害賠償300,000元，為此聲明
    如前所示。
三、被告答辯：被告乙○○辯稱：被繼承人李永村遺留之存款中
    ，其中支出喪葬費用、手尾錢後，剩餘金額由伊分得1,400,
    000元，甲○○分得2,400,000元，而原告部分必須依照習俗
    祭拜先父母才可以分遺產等語、被告甲○○則辯稱：原告於
    父母生前沒有奉養父母，不能分父母遺產，至於對被繼承人
    李永村存款部分如何處理完全不知情，最後只是乙○○交付
    2,400,000元稱是父親遺留下來之遺產而已等語。被告戊○○辯稱：由被繼承人李永村之上揭存款中有先扣還536,989
    元作為償還昔日李永村向伊借貸之債務，其餘只是基於保管
    被繼承人李永村帳戶之情形下，依被告乙○○之指示處理被
    繼承人李永村前述帳戶內之款項等語。被告丁○○則辯稱：
    伊只有分得140,000元，但是均已用於父親法會之費用，並
    無原告所言分得1,370,000元之情事等語。
四、原告主張，被繼承人李永村於92年8月3日死亡，有第一順位
    繼承人即原告、被告乙○○、甲○○、丁○○等人，而被繼
    承人李永村所遺之財產除不動產外，尚有在宜蘭信合社之存
    款共計5,719,316元，而被告等人於分割遺產前，由被告乙○○從該存款中分得1,400,000元、被告甲○○分得2,400,0
    00元、被告戊○○取得536,989元、被告丁○○取得140,000
    元等情，業據原告提出戶籍謄本、宜蘭信合社顧客存單彙整
    查詢單、對帳單、被告甲○○、乙○○分配現金字據、收據
    、支出明細表、宜蘭信合社95年2月3日宜信管字第047號函
    及定期與活期存提相關影本資料等為證，且為被告不爭執，
    堪信原告此部分主張為可採。
五、原告進而主張，被告等人所取得之上揭款項，係於排除原告
    繼承人地位之情形下，私自析分被繼承人李永村上揭存款等
    情，被告則否認之，並以前詞為辯。
（一）按繼承人自繼承開始時，除本法另有規定外，承受被繼承
      人財產上之一切權利、義務；再繼承人有數人時，在分割
      遺產前，各繼承人對於遺產全部為公同共有，民法第1148
      條前段、第1151條亦有規定甚詳。又按「繼承因被繼承人
      死亡而開始。繼承人自繼承開始時，除民法另有規定及專
      屬於被繼承人本身之權利義務外，承受被繼承人財產上之
      一切權利義務，無待繼承人為繼承之意思表示。繼承權是
      否被侵害，應以繼承人繼承原因發生後，有無被他人否認
      其繼承資格並排除其對繼承財產之占有、管理或處分為斷
      。凡無繼承權而於繼承開始時或繼承開始後僭稱為真正繼
      承人或真正繼承人否認其他共同繼承人之繼承權，並排除
      其占有、管理或處分者，均屬繼承權之侵害，被害人或其
      法定代理人得依民法第1146條規定請求回復之，初不限於
      繼承開始時自命為繼承人而行使遺產上權利者，始為繼承
      權之侵害。」、「繼承回復請求權與個別物上返還請求權
      係屬真正繼承人分別獨立而併存之權利」，此觀諸司法院
      大法官釋字第437號解釋文、解釋理由自明。
（二）被告乙○○雖辯稱，被繼承人李永村之遺產即存款部分，
      花用於喪葬費，原告若要分剩下的財產，那就要照習俗祭
      祀先父母才可以等語。雖按關於遺產管理、分割及執行遺
      囑之費用，由遺產中支付之，民法第1147條、第1148條、
      第1150條分別定有明文。而被繼承人亡故後，其喪葬費用
      是否應由遺產支出，固無明文規定，然此項費用既為完畢
      被繼承人後事所不可缺，參酌遺產及贈與稅法第17條第1
      項第9款規定，自應由遺產中支出，是此部分繼承人自應
      於分割遺產時，自遺產中扣除。是被繼承人李永村之遺產
      既未分割，則被告乙○○自不得私自於扣除李永村喪葬費
      用後，而與被告等人析分剩餘款項，而排除原告繼承人之
      地位；再者，以被告乙○○所提出上述存款花費項目及所
      餘款項分配明細表亦可知，被告等人前述分配而得之款項
      ，係被告乙○○以被繼承人李永村所遺之上述存款於支出
      喪葬費、清償債務後，所餘款項而與被告甲○○、丁○○
      析分，是由此可知，被告等人所析分之前數款項，已是被
      告等人逕自結算喪葬費、被繼承人債務等一切支出費用後
      ，所剩餘屬公同共有之遺產，應無疑義。至於被告乙○○
      辯稱日後原告應與男性兄弟等同負擔人情往來之花費（俗
      稱紅包、白包之花費）或依照習俗祭祀父母參與造墳修墓
      工作，才可分遺產等語，然上揭所謂人情往來之俗稱紅包
      、白包費用、祭祀先父母並非法律上所規定之義務或責任
      ，亦非繼承人法律上之義務與責任，是在法律上斷無以此
      作為得否繼承被繼承人遺產之判斷依據。被告乙○○自無
      從以此作為於排除原告為繼承人地位之情形下，逕自析分
      被繼承人李永村之上揭存款之正當理由。
（三）被告甲○○雖辯稱：父母多年來均是由伊在照顧，其餘兄
      弟姐妹殊少聞問，原告都沒有盡到義務，如何享受權利等
      語。惟查，依前所述，被繼承人之遺產於分割遺產前均屬
      繼承人間公同共有，是在分割遺產前，縱使繼承人間有法
      定應分擔之義務而有互相請求之權利時，亦應於分割遺產
      時一併主張核算。是被告甲○○前述所辯縱然屬實，若欲
      向其餘扶養義務人請求應分擔扶養責任時，亦應於分割遺
      產時一併主張核算，要不得於繼承開始時即私下排除原告
      之繼承人之地位，逕自結算被繼承人李永村所遺留之存款
      ，是被告甲○○此部分所辯，亦非可採。
（四）被告戊○○雖辯稱：因被繼承人李永村生前向伊借貸950,
      000元，所以在經被告乙○○委託處理被繼承人李永村於
      銀行帳戶款項時，於被告乙○○處理完父親後事後，所餘
      款項中先取得536,989元以為清償。然按繼承人對於被繼
      承人之債務負連帶責任。民法第1153條定有明文。是縱使
      被告戊○○所辯屬實，被告戊○○亦僅取得向被繼承人李
      永村之繼承人之一人、數人或全體，就前述被繼承人李永
      村所負債務為全部或一部之請求，而不得於排除原告之繼
      承人地位下，即逕自處分被繼承人李永村之遺產以清償自
      己債務。另被告丁○○辯稱：僅分得作為父親手尾錢之用
      140,000元，而非原告所主張之1,370,000元等語。經查，
      原告雖主張被告甲○○、乙○○所簽具之被繼承人李永村
      遺留現金結算切結書中第三點載明：「為報達大姊（按指
      被告丁○○）之恩，一點小意，兩兄弟不得有議（異）意
      」，而主張被告丁○○亦取得相當金額之款項。然被告丁○○否認有取得大筆金額款項，且被告乙○○亦附和被告
      丁○○所辯，而原告又無法舉證證明被告丁○○自上述被
      繼承人李永村之所遺留之存款中有取得1,370,000元，是
      原告主張被告丁○○有自被繼承人李永村所遺留之現金中
      取得1,370,000元一節並非可採，然被告丁○○自承自被
      繼承人李永村所遺留之現金中取得140,000元，則可認定
      ，而此筆款項被告丁○○雖稱是手尾錢，然此是否為被繼
      承人李永村必要之喪葬費用已有疑義外，且子女日後為慎
      終追遠祭祀祖先之花費，除非全體繼承人同意，否則亦無
      從自被繼承人所遺款項中挪用，是被告丁○○此部分所辯
      亦非可採。
（五）是以上揭被繼承人李永村在宜蘭信合社之存款既屬於李永
      村之遺產，自應由原告、被告甲○○、乙○○、丁○○共
      同繼承，然被告等人竟於分割遺產前，自行將上揭存款提
      領並為上述之析分，則被告等人顯然係排除原告之繼承權
      ，並排除原告對李永村遺產之占有、管理、處分權限，原
      告自得行使民法第1146條之繼承回復請求權。從而原告訴
      請依民法第1146條之繼承回復請求權之法律關係，請求命
      被告乙○○應返還1,400,000元、被告甲○○應返還2,400
      ,000 元、被告戊○○應返還530,000元、被告丁○○應返
      還140,000元，予李永村所有繼承人公同共有之範圍內，
      即有理由。逾此部分之請求則無理由，應予駁回。
（六）末按，因故意或過失不法侵害他人之權利者，負損害賠償
      責任。又不法侵害他人身體、健康、名譽、自由、信用、
      隱私、貞操或不法侵害其他人格法益而情節重大者，被害
      人雖非財產上之損害，亦得請求賠償相當之金額。民法第
      184條第1項、第195條第1項定有明文。亦即精神上之損害
      賠償，須以人格權遭侵害，而使被害人精神上受有痛苦為
      必要。是原告主張被告上揭私自析分被繼承人李永村之遺
      產，使原告受有精神上之痛苦云云，然原告並未舉證證明
      被告上述行為如何侵害原告之人格法益，是依前述，原告
      據此依侵權行為法律關係，請求被告連帶賠償原告精神上
      之損失300,000元，即無理由，亦應駁回。
六、訴訟費用負擔之依據：民事訴訟法第79條。
中    華    民    國    95    年    7     月    11    日
                      臺灣宜蘭地方法院家事法庭
                          法      官    蔡仁昭
以上正本與原本無異。
如不服本判決，應於收受送達後20日內向本院提出上訴狀（應附
繕本）。
中    華    民    國    95    年    7     月    12    日
                          書  記  官    黃月雲


司法院資訊處製作；財團法人民間司法改革基金會備份。
